【裁判字號】    98,建上易,24
【裁判日期】    980811
【裁判案由】    返還代付之賠償金
【裁判全文】
臺灣高等法院臺中分院民事判決        98年度建上易字第24號
上  訴  人  台灣電力股份有限公司彰化區營業處
法定代理人  丁○○
訴訟代理人  邱垂勳律師
參  加  人  天發營造有限公司
法定代理人  甲○○
訴訟代理人  邢建緯律師
被  上訴人  彰化縣埤頭鄉公所
法定代理人  乙○○
訴訟代理人  吳聰億律師
訴訟代理人  丙○○
上列當事人間請求返還代付之賠償金事件，上訴人對於中華民國
98年4月24日臺灣彰化地方法院97年度訴字第920號第一審判決提
起上訴，本院於98年7月28日言詞辯論終結，判決如下：
    主  文
上訴駁回。
第二審訴訟費用由上訴人負擔。
    事實及理由
壹、程序方面
一、按就兩造之訴訟有法律上利害關係之第三人，為輔助一造起
    見，於該訴訟繫屬中，得為參加。參加，得與上訴、抗告或
    其他訴訟行為，合併為之，民事訴訟法第58條第1、2項分別
    定有明文。所謂法律上之利害關係，係指因兩造訴訟所受裁
    判之結果，自己法律上之地位亦須受其影響之謂（參照最高
    法院91年度台抗字第30 1號判決）。本件參加人即天發營造
    有限公司為上訴人於事故路段挖管埋線工程之承攬人，是事
    涉參加人有無依約履行之疑義，且參加人亦可能因施工不當
    而面臨被上訴人請求損害賠償之問題，故參加人天發營造有
    限公司聲明參加本件訴訟，經核參加人對於本件訴訟確有法
    律上之利害關係，其於本件訴訟中參加訴訟，於法有據，應
    予准許，合先敘明。
二、次按訴狀送達後，原告不得將原訴變更或追加他訴。但有擴
    張或減縮應受判決事項之聲明者，不在此限；民事訴訟法第
    255條第1項第3款定有明文。本件被上訴人於原審起訴時原
    聲明請求判決：被上訴人應給付上訴人110萬5793元，及自
    97年1月23日起至清償日止，按年息百分之5計算之利息。嗣
    訴狀送達上訴人後，於98年4月10日原審言詞辯論期日，當
    庭將其上開法定遲延利息請求之起算日，變更為自起訴狀繕
    本送達之翌日即97年11月25日起算（見原審卷第116頁反面
    ）；核屬減縮應受判決事項之聲明，依上揭法條規定，亦應
    予准許。
貳、實體方面
一、被上訴人方面
(一)、被上訴人於原審起訴主張：
  1.緣上訴人於94年3月21日向被上訴人申請挖掘被上訴人所管
    理之彰化縣彰水路路段，以埋設管線，並提出使用公路用地
    挖掘道路修建地下管線工程申請書，其中約定上訴人施工前
    後均應按「公路總局申請挖掘路面注意事項」各項規定確實
    辦理。而依據申請挖掘公路注意事項第15條之規定，挖掘道
    路施工導致公路設施遭到損壞，或損壞其他管線，或因安全
    設施不當導致交通事故，應即通知有關單位處理，並應負責
    所需修護費用，其善後事宜應由申挖單位逕行協調處理；又
    依同注意事項第26條之規定，管線機構對於開挖道路後之管
    溝回填部分應負保固責任，如因管溝回填未夯實致路面下陷
    ，管線機構應負責重新施作費用，如因而發生損害事件，由
    管線機構負賠償責任。管線機構應定期巡檢其管線設施，如
    因管線因素致路面破損、下陷或變形等，管線機構應即修復
    並通知路權管理單位，且需負擔相關損害。
  2.嗣上訴人於95年8月25日始以台灣電力股份有限公司彰化區
    營業處工務段95年8月25日彰區段發字第95080032號函請被
    上訴人派員會同勘驗修復路面，然在上訴人尚未回復原狀報
    請被上訴人勘驗之際，訴外人吳月美於95年6月9日晚間8時
    50分許，騎乘車牌號碼XH8-468號機車，途經彰化縣埤頭鄉
    ○○路○段61號門前，因路面留有坑洞，吳月美主張被上訴
    人未設置警告標誌，致吳月美撞上該坑洞而人車倒地，受有
    右肱骨頭骨折、頭部外傷併臉部擦傷及右足踝挫傷等傷害，
    且機車零件亦多處毀損，其乃向被上訴人提起訴訟，主張因
    公共設施管理欠缺之損害賠償，經原法院95年度國字第11號
    及本院96年度上國字第7號民事判決（下稱前案國家賠償訴
    訟）確定，被上訴人須賠償吳月美106萬1561元及自96年3月
    23日起至清償日止，按年息百分之5計算之利息，並經吳月
    美對被上訴人聲請強制執行，被上訴人遂於97年1月23日給
    付其110萬5793元（含96年3月23日至97年1月23日按年息百
    分之5計算之利息）。是依兩造間「使用公路用地挖掘道路
    修建地下管線工程申請書」之約定，上訴人應負責賠償。又
    依上訴人訴訟代理人於原審97年12月12日言詞辯論期日之陳
    述，其已自認有依「使用公路用地挖掘道路修建地下管線工
    程申請書」之約定負賠償之義務，且被上訴人不同意上訴人
    撤回自認。則依民事訴訟法第279條規定及最高法院18年上
    字第2512號、19年上字第2165號判例意旨，本案自應依據上
    訴人所自承以為判決。至參加人雖陳稱事故與參加人的施工
    無涉，但此與上訴人上揭之陳述相抵觸，對上訴人應不生效
    力。
  3.對上訴人及參加人抗辯之陳述：
  (1)依申請挖掘公路注意事項第25條規定「完工後經路權管理單
    位驗收合格7日後其安全設施始可撤除」，則上訴人在未經
    報請被上訴人會勘時，不得自動將安全設施撤除而開放民眾
    通行，惟本件顯然上訴人或參加人在未經被上訴人驗收合格
    ，即自動將安全設施撤除開放民眾通行，而非參加人所述由
    被上訴人開放民眾通行使用，上訴人對此自行提前撤除安全
    設施供民眾通行而導致之交通事故，應負起賠償責任。況依
    申請挖掘路面注意事項第26條規定，上訴人於驗收之前應負
    保固責任，故坑洞形成原因不影響上訴人應負賠償責任。且
    申請施工在未經完工會勘認可前，道路的安全設施也是要由
    上訴人負責，故本件不論下陷原因為何，上訴人亦應設置安
    全設施，否則即應負賠償之責。至上訴人及參加人辯稱沒有
    因果關係，此部分參加人在前案國家賠償訴訟也曾如此主張
    ，已經判決有因果關係，故本件不能再加以爭執。
  (2)又依使用公路用地挖掘道路修建地下管線工程申請書，被上
    訴人要求要回填10公分厚的AC（即柏油、瀝青），且應跟路
    面齊平；另上訴人所提交通部公路總局第二區養護工程處94
    年4月22日二工養字第0940069056號函所指應採回填CLSM（
    低強度高流量混凝土）方式辦理，是指應先以CLSM回填，其
    上再舖設10公分AC，該函要求「管溝假修復AC應該10公分以
    上，以提昇路面平整度，維護路人的安全」，即是指管線開
    挖後，應作級配回填及舖設10公分以上的AC為假修復；假修
    復就是指局部開挖後的修復。而依前案國家賠償訴訟二審卷
    73頁照片所示，瀝青的厚度只有3到5公分左右，不符合本件
    申請書被上訴人要求的條件，也不符合上訴人提出養工處函
    的條件等語。
  4.爰依兩造間「使用公路用地挖掘道路修建地下管線工程申請
    書」約定之法律關係提起本訴，並聲明求為：上訴人應給付
    被上訴人110萬5793元，及自起訴狀送達之翌日即97年11月2
    5日起至清償日止，按年息百分之5計付利息之判決。並陳明
    願供擔保，以宣告假執行。
(二)、於本院補充陳述：
  1.查被上訴人於國家賠償案件確定並為賠償後，即與上訴人多
    次協商請求返還所代墊之賠償費用，被上訴人即表明願意負
    賠償之責，惟須透過法律程序，故上訴人於原審提出起訴請
    求後，上訴人於原審之訴訟代理人陳富田即自認同意給付；
    又參加人於原審之答辯因與上訴人所為陳述有相佐之情形，
    經上訴人於原審之訴訟代理人當場表示不生效力，而審判長
    即解釋並促成和解之可能，故上訴人於準備書狀中表示對於
    自認效果之理解判斷有誤云云應未了解兩造間前已多次協商
    ，對被上訴人之請求已相當清楚而導致，自無再檢視聽閱言
    詞辯論錄音帶之必要。又本院國家賠償案件96年度上國字第
    7號卷宗第73頁之現場照片，該鋪設瀝青之厚度未達10公分
    厚度之規定至為明顯，且原審法官提示於兩造表示意見，並
    作為原審案件證據使用，故原審係本諸證據之審認後表達心
    證，至為的論。另該路段因發生國家賠償案件，被上訴人已
    重新刨除並鋪設瀝青完畢，故已無勘驗之必要。
  2.又上訴人至遲於95年8月25日始函文被上訴人派員會同勘驗
    修復路面，則在未經報請被上訴人會勘前，此段期間發生損
    害賠償事件，當由管線機構即上訴人負損害賠償責任；又依
    照申請挖掘公路注意事項第25條之規定，在未經被上訴人驗
    收合格，即提前自動將安全設施撤除，開放民眾通行使用，
    上訴人對此因而導致之交通事故，亦應負賠償責任。至上訴
    人主張分段完工，而分段開放通行云云，然上訴人亦未函知
    被上訴人分段驗收，既未驗收，上訴人即不得自行撤除安全
    設施。故上訴人既自行撤除，即顯須負起此段期間發生之損
    害事件。另否認參加人於本院98年7月20日準備程序期日所
    為「95年1月之後被上訴人要求開放道路供民眾通行」云云
    之主張，因為被上訴人根本不認識參加人這廠商。而且如果
    要開放通行也是施工單位即上訴人開放的，不可能是被上訴
    人鄉公所。
  3.至參加人於本院98年7月20日準備程序期日陳稱：95年1月到
    95年6月發生事故為止，參加人回填的級數是未達施工標準
    沒錯，因為將來還要挖掉再重新鋪設合乎標準的柏油，於車
    禍發生當時尚未驗收，所以回填的級數是不符合施工標準的
    等語。其上開所說與上訴人的主張有矛盾之處，因為上訴人
    主張於車禍當時是符合標準的，但參加人卻說回填的級數未
    達標準，互有矛盾，參加人的主張應屬無效。
二、上訴人方面
(一)、被上訴人則以下列情詞置辯：
  1.先於97年12月12日原審言詞辯論期日陳稱：對於被上訴人主
    張上訴人依申請挖掘公路注意事項第15條、第26條應負賠償
    責任之情事及責任，沒有爭執。但依上訴人與參加人的契約
    特定條款第5條第12款及第29款約定，參加人於施工期間應
    負責巡視及維持安全設施，倘發生意外責任概由參加人負責
    ，故上訴人不須負責，應該是由參加人負責。且依照上訴人
    與參加人的契約約定，在整個工程未竣工，路權未交回路權
    單位之前，所發生的損害參加人都要負責等語（見原審卷第
    45頁反面）。
  2.嗣於98年1月14日原審言詞辯論期日改稱：上訴人訴訟代理
    人於97年12月12日原審言詞辯論期日所指沒有爭執，應該是
    指如上訴人確實有依注意事項第15條、第26條規定，應負責
    賠償事項的情形，被上訴人得依該2條規定向上訴人求償請
    求返還賠償費用沒有爭執，但就是否有該2條之情形仍有調
    查之必要（見原審卷第67頁反面）。且於98年2月20日原審
    言詞辯論期日稱：被上訴人於前案國家賠償訴訟中認為造成
    坑洞原因是天災，則上訴人縱使曾經自認，也代表上訴人的
    自認與事實不符等語（見原審卷第93頁反面）。況被上訴人
    據以主張上訴人應負返還賠償金之依據為申請挖掘公路注意
    事項第15條、第26條之規定，有關應負責任之規定均須證明
    申挖單位或管線機構之施工工程對於損壞或事故損害之發生
    有可歸責之因果關係存在。然前案國家賠償訴訟並沒有針對
    系爭事故坑洞形成原因做出認定，並沒有指出與上訴人施工
    有關，事故坑洞之發生原因，至今仍屬不明；且被上訴人於
    該案中尚且認為系爭坑洞之形成，主要是不可抗力之豪大雨
    天災所造成，而上訴人就兩造間系爭契約責任並非負不可抗
    力責任，從而，在未究明系爭事故坑洞之形成，是否與上訴
    人之承包商即參加人之施工有可歸責之關連前，上訴人應尚
    不構成前開應負責賠償之事由等語，資為抗辯，並聲明求為
    ：駁回被上訴人於原審之請求。並陳明如受不利判決，願供
    擔保以免為假執行。
(二)、於本院補充抗辯：
  1.原審中之上訴人訴訟代理人陳富田於97年12月12日原審言詞
    辯論期日陳述內容之真意，係指倘若有「申請挖掘公路注意
    事項」第15條、第26條之情形，上訴人即應負賠償責任之意
    ，是否原審當日之筆錄記載未能充分而完整記錄前開陳述內
    容之真意，不無疑義，自有拷貝原審上開期日之錄音帶之必
    要，以先行檢視聽閱比對筆錄內容，並判斷原審就陳富田於
    上開期日之陳述內容是否具有自認效果乙節之理解判斷是否
    有誤。
  2.又對於系爭車禍發生是在驗收之前，及驗收之前施工路段的
    管理應由上訴人負擔管理之責，雖不爭執，惟本件為天災所
    造成，是瞬間豪大雨造成，為不可抗力之事件，因豪大雨之
    前從來沒有發現有坑洞的事實，坑洞是豪大雨期間發生的事
    情，是不可抗力的，而由附件五申請挖掘公路應注意事項第
    14條規定，看不出上訴人應負擔無過失責任。況縱認於驗收
    前，危險負擔並未移轉，縱是不可抗力，仍應由上訴人負擔
    者，應該也只是物的部分而已，亦即回復路面而已，就因此
    所生損害不應負擔損害賠償責任。至前案國家賠償訴訟之第
    二審即本院96年度上國字第7號民事判決，就坑洞是否為上
    訴人所致之原因並未予認定。而原審就該案卷宗第73頁之現
    場照片所示之坑洞情形，即認上訴人鋪設之瀝青厚度未符10
    公分厚度規定乙節，此部分認定錯誤，希望本院就此部分重
    新認定，另捨棄履勘現場之聲請。
三、參加人方面
(一)、參加人則主張：參加人承攬上訴人所發包之「彰配411號台
    19線19Ｋ＋750至23Ｋ＋200架空下地管路工程」，而吳月美
    受傷之路段為GA32人孔處，該路段參加人已於94年12月9日
    完成人孔埋設，並於94年12月12日完成人孔間之管路施工後
    ，予以回填級配及舖設柏油完成路面回復工作，使路面回復
    平整無坑洞之狀態，此並經上訴人檢驗符合規定。再者，系
    爭工程係由上訴人向被上訴人申請挖掘公路，並屬全線一次
    申請，分段限制長度施工（申請挖掘公路注意事項第6條參
    照），且每段施工前養工處都會發放施工許可證，參加人才
    能夠進行施工；由許可證備註第6點可知，施工完就可以開
    放通車，而上述事故發生路段，被上訴人亦在參加人回填完
    畢後，即自95年1月間開放大、小車輛通行使用，且被上訴
    人並未要求上訴人放置任何安全警示標誌，亦未要求上訴人
    設置防護措施，是不論上訴人就肇事路段於回填完畢後，是
    否有申請被上訴人會勘，被上訴人顯已同意民眾及車輛通行
    使用事故路段，則吳月美於大約半年後之95年6月9日行經事
    故路段受傷乙節，自與上訴人及參加人無涉。況95年6月9日
    之累積雨量為222.5公釐，已超過豪大雨之標準，一般道路
    施工強度本不堪如此瞬間性大雨之沖刷；而事故路段開放車
    輛通行長達半年間，路況均極為良好並無坑洞產生，若非該
    日豪大雨沖刷，事故路段絕不會產生坑洞，故事故路段純因
    豪大雨沖刷造成路面塌陷產生坑洞，並非上訴人及參加人施
    工不良所致。又被上訴人於前案國家賠償訴訟中已有如上訴
    人上開所述之自認，是被上訴人亦贊同本件車禍事故實因不
    可抗力所造成，自與上訴人及參加人就事故路段之施工是否
    存有瑕疵一節無涉等語，資為抗辯。
(二)、於本院補充陳述：被上訴人於國賠一案已經自承這是屬於天
    然災害造成的，參加人的路面鋪設並沒有坑洞。且是被上訴
    人要求開放通行的，而上訴人應有同意。又驗收之前施工路
    段的管理由上訴人負責管理沒錯，但95年1月之後被上訴人
    要求開放道路供民眾通行，道路是很長的。95年1月到95年6
    月發生事故為止，參加人回填的級數是未達施工標準沒錯，
    因為將來還要挖掉再重新鋪設合乎標準的柏油；於車禍發生
    當時尚未驗收，所以回填的級數是不符合施工標準的，因為
    將來還要驗收，而驗收哪一段並不清楚，所以全線鋪設的厚
    度會不符契約的標準云云。
四、原審經審酌兩造及參加人所提出之攻擊防禦方法後，認被上
    訴人得依使用公路用地挖掘道路修建地下管線工程申請書及
    申請挖掘公路注意事項之約定，請求上訴人返還賠償金額，
    因此判決上訴人應給付被上訴人1,105,793元，及自起訴狀
    送達之翌日即97年11月25日起至清償日止，按年息百分之5
    計算之利息，為有理由，因而判決如原審判決主文第1項所
    示。上訴人對於原審上開判決結果聲明不服，提起上訴，求
    為：(一)原判決廢棄。(二)被上訴人於第一審所提之訴駁回。(三)
    第一、二審訴訟費用由被上訴人負擔。被上訴人則答辯聲明
    ：(一)上訴駁回。(二)訴訟費用由上訴人負擔。參加人亦答辯聲
    明：(一)上訴駁回。(二)訴訟費用由上訴人負擔。
五、兩造所不爭執之事實：
(一)、吳月美於95年6月9日晚間8時50分許騎乘機車行經彰化縣埤
    頭鄉○○路○段61號前，因該路段汽車道之外側車道有坑洞
    而跌倒，受有右肱骨頭骨折、頭部外傷併臉部擦傷及右足挫
    傷等傷害。
(二)、被上訴人已於97年1月23日給付吳月美1,105,793元作為損害
    賠償。
(三)、上訴人於94年3月21日向被上訴人申請挖掘被上訴人所管理
    之彰化縣彰水路路段，以埋設管線，上訴人並提出使用公路
    用地挖掘道路修建地下管線工程申請書。
(四)、上訴人於95年8月25日以上訴人工務段95年8月25日彰區段發
    字第95080032號函函請被上訴人派員會同勘驗修復路面。
(五)、吳月美發生事故地點即如前案國家賠償訴訟二審卷73頁照片
    所示地點。
(六)、本件工程開挖後是以CLSM進行回填，再鋪設AC即瀝青（柏油
    ）路面。
(七)、依使用公路用地挖掘道路修建地下管線工程申請書及交通部
    公路總局第二區養護工程處94年4月22日二工養字第0940069
    056號函，本件工程路面修復條件要求回填之AC厚度至少須
    10公分，並應與路面平齊。
六、本院得心證理由：
(一)、被上訴人起訴主張：上訴人於94年3月21日向被上訴人申請
    挖掘被上訴人所管理之彰化縣彰水路路段，以埋設管線，迄
    95年8月25日始函請被上訴人派員會同勘驗並修復路面；而
    於施工期間內即95年6月9日晚上8時50分許，有訴外人吳月
    美騎乘機車經過本件工程路段，因路面坑洞造成其人車倒地
    受傷，被上訴人因此經法院判決應賠償吳月美1,061,561元
    及自96年3月23日起至清償日止按年息百分之5計算之利息，
    被上訴人已於97年1月23日給付吳月美本息共1,105,793元；
    依上訴人向被上訴人申請本件工程時提出之「使用公路用地
    挖掘道路修建地下管線工程申請書」之約定及附件「申請挖
    掘公路注意事項」第15條、第26條，吳月美之損害應由上訴
    人負擔損害賠償責任，被上訴人基於與上訴人之上開約定，
    自得請求上訴人返還被上訴人已先給付之賠償金額並求為判
    決如原審聲明所示。上訴人則以：(1)被上訴人已於前案國家
    賠償訴訟中稱事故發生前2日，正逢彰化縣境內發生足以對
    公共設施造成瞬時性毀壞之大豪雨，且持續至事故發生當日
    ，故造成該路段出現本件事故坑洞之主因，係屬不可抗力，
    不應由上訴人負擔；(2)上訴人依使用公路用地挖掘道路修建
    地下管線工程申請書及申請挖掘公路注意事項所負之契約責
    任並非無過失責任，被上訴人未能證明上訴人與坑洞之形成
    有關聯前，上訴人不負賠償責任、(3)施工當下才需設置安全
    設施，施工完就可撤除安全設施，開放通行等語資為抗辯。
(二)、按上訴人於向被上訴人申請系爭使用公路用地挖掘道路修建
    地下管線工程之申請書附註欄已約明：「申請人（即上訴人
    ）施工前後均應按公路總局申請挖掘公路注意事項各項規定
    確實辦理」；是上訴人自負有遵守該注意事項之義務。依該
    注意事項第14、第15條、第26條之規定：「申請挖掘機關於
    完工驗收合格後，應通知路權管理單位會勘，在未經會勘認
    可前，管線工程有關挖掘公路路段之養護及交通安全仍應由
    管線機構負責，如因而發生損害事件均應由管線機構負責賠
    償；且挖掘道路施工導致公路損壞，或因安全設施不當導致
    交通事故，應負責所需修復費用，其善後事宜亦應由申請挖
    掘單位協調處理；另管線機構於開挖道路後之管溝回填應負
    保固責任，如因回填不實致路面下陷，管線機構應負責重新
    施作，如因而發生損害，並應負賠償責任；又管線機構應定
    期巡檢其管線設施，如因管線致路面破損下陷，管線機構除
    應即修復及通知路權管理單位外，並應負擔相關損害」依此
    可知：在上訴人所發包之管線工程未達約定標準，上訴人未
    驗收合格且未經被上訴人會勘驗收以前，相關路段之養護及
    安全管理係由管線機構應由上訴人擔負其責，故在此期間若
    因路面養護不及或安全設施之欠缺，致有損害事故發生，即
    應由上訴人負擔損害賠償責任灼然甚明。
(三)、上訴人雖又抗辯：本件路面坑洞之發生係不可抗力因素所造
    成，且前開注意事項並非無過失責任，上訴人並無可歸責之
    事由，自無負擔損害賠償之義務云云。然本件上訴人係於94
    年3月21日申請系爭工程施作，於95年8月25日始函請被上訴
    人派員會同勘驗該路段回填夯實並加封舖設完竣乙節，此有
    使用公路用地挖掘道路修建地下管線工程申請書影本及上訴
    人工務段95年8月25日彰區段發字第95080032號函影本附卷
    可稽（原審卷第12頁）；而訴外人吳月美係於95年6月9日晚
    間，騎乘機車途經埤頭鄉○○路○段61號門前，因施工路面
    有坑洞，現場又未設置警告標誌，致吳月美不察騎入路面之
    坑洞，因而人車倒地受傷等情，亦經本院前開國家損害賠償
    一案認定明確，可見本件事故發生時，系爭路面並未經驗收
    ，亦未經報請被上訴人會勘認可，此亦為兩造所不爭執（本
    院卷第35頁反面），依前開注意事項第25條之規定：「施工
    路段之標誌及號誌應遵照交通部「道路交通標誌標線號誌設
    置規則」相關規定設置…完工後經路權管理單位驗收合格後
    七日後其安全設施始可撤除」；則本件施工路段既尚未經上
    訴人完成驗收，依注意事項之規定，自不得將安全設施撤除
    ，此當為上訴人所明知並應恪遵之事項。然系爭事故發生當
    時，路面雖有坑洞但並無設置任何警告標誌，已據吳月美於
    國家賠償事件指述甚詳，稽之警製道路交通事故現場圖亦無
    任何警告標誌之註記，另目擊證人韓宜君於國家賠償一案亦
    證稱：因為前面有坑洞，吳月美才跌倒，吳月美跌倒後過5
    分鐘又有1人在那個坑洞跌倒，後來大榮公司（位於事故路
    段附近）的員工有拿鐵桶當警告標示放在坑洞，且坑洞當時
    都是水看不出來是坑洞等語屬實（見原審95年國字第11號卷
    第103頁反面、104頁）；核證人韓宜君所證與現場處理警員
    即證人詹江嘉於國家賠償一案證述稱：吳月美是在外側車道
    跌倒，坑洞的位置亦是在外側車道，汽機車均可通行，坑洞
    深度應該是0.1公尺暨警繪現場圖上並未標示現場有設置警
    告標誌互核並無不合，其證詞自足採信。準此以論，系爭路
    面於事故發生當時，既未經上訴人驗收完成，上訴人身為施
    工路段之養護及安全管理單位，本應注意要求包商須依規定
    設置明顯及相當之警告設施，乃未要求包商設置落實前開注
    意事項之規定，而率由包商即參加人撤除安全措施，因此造
    成之損害，顯有未盡注意義務之能事，自具有可歸責之事由
    ，上訴人空言伊無過失，不負損害賠償責任一節自無可採。
(四)、再查，上訴人固又抗辯：系爭路面之坑洞係瞬間豪雨所造成
    ，係不可抗力，被上訴人應不得向其求償云云，然吳月美係
    因系爭工程施工路段路面坑洞導致受傷，故其受傷與系爭工
    程施工路段之路面坑洞即有相當因果關係亟明，已如前述，
    而依中央氣象局逐月逐日氣象資料顯示，依彰化縣溪湖自動
    雨量站（位於彰化縣溪湖鎮）測得95年6月9日當日累積雨量
    雖為222.5公釐，然本件施工路段係位於彰化縣埤頭鄉，並
    非溪湖鎮，二者地理位置雖較近，但仍有不同，故得否依該
    站所測量之雨量作為本件施工路段雨量之參考，本有可疑，
    且溪湖站當時之雨量雖已超出交通部中央氣象局災害性天氣
    作業要點所定大豪雨標準24小時累積雨量達200公釐以上者
    為大豪雨，惟中央氣象局災害性天氣作業要點係為健全氣象
    預報制度所訂定，屬於氣象測量與預報之依據，通常為行政
    機關用以疏散、撤離或禁止登山、出海之用，並不能因天候
    狀況已達該要點所稱之大豪雨程度，即可得出坑洞係因不可
    抗力之天然災害所生之結論；此亦據本院於吳月美與被上訴
    人間請求國家損害賠償事件即96年上國字第7號一案認定明
    確，另警員詹江嘉於該案亦到庭證實：當天的雨勢是一般的
    ，雨勢不像豪雨那麼大（見原審95年國字第11號第104頁）
    ，故不能依中央氣象站就溪湖一站之雨量資料即認定：本件
    坑洞係不可抗力所造成。況縱認路面之坑洞係因大雨所造成
    ，然上訴人既向被上訴人申請許可挖掘路面以埋設管線，則
    相關施工路段之養護及安全管理，即應由施工單位即上訴人
    負責監督及管理，而台灣每年5月～9月間係多雨期間，施工
    稍有失慎，路面即會有坑洞產生，對往來交通之安全形成潛
    在之威脅，故應加強安全措施並設置警告標誌及隨時修復路
    面，以避免不幸事故之發生，此為上訴人應注意並能注意之
    事項，乃疏未注意設置警告標誌亦未隨時注意路面之平整，
    終致路面因不堪雨水侵蝕、塌陷而產生坑洞，使吳月美因而
    受傷，上訴人就系爭施工路段之養護及安全管亦有未盡注意
    之處，其過失與吳月美之受傷又有相當之因果關係，被上訴
    人因此依前開注意事項之規定，請求上訴人就吳月美所受之
    損失，負擔損害賠償之責自屬有據。
(五)、復查，造成吳月美受傷之路面坑洞，係位在上訴人開挖道路
    後回填之部分，此有附於本院上開國家賠償事件案卷第73頁
    之現場照片可資憑參；又依該照片內坑洞邊緣所示，上訴人
    挖掘道路後回填舖設路面之瀝青厚度，僅與坑洞旁圓錐底座
    之厚度相當，底下即是其他回填材料，路面舖設之瀝青厚度
    根本遠遠不足使用公路用地挖掘道路修建地下管線工程申請
    書及交通部公路總局第二區養護工程處94年4月22日二工養
    字第0940069056號函所要求之10公分厚度，參加人亦自承：
    當時路面修復係臨時性質，當然與契約規範標準不符（本院
    卷第35頁反面、54頁反面），上訴人空言：鋪設之瀝青厚度
    已符合標準云云，自無可採。至參加人雖又抗辯稱：因被上
    訴人要求開放馬路給民眾通行，所以回填的級數並未達契約
    規範的標準，等將來挖掉再重新鋪設合乎標準的柏油，這是
    符合工程要求等語，然被上訴人否認有要求參加人開放公路
    供民眾通行，參加人就被上訴人要求開放公路供民眾通行一
    節亦無法舉證以實其說，空言主張亦無可採。再查，參加人
    所謂之臨時修復，自仍需符合足供安全通行之基本要求，而
    非漫無限制任由施工單位或包商回填，參加人以在圓錐底座
    厚度逕以其他回填材料填充，其路基本來就相當薄弱，系爭
    注意事項第7條又明定：「若使用控制性低強度回填材料或
    其他回填材料者，會勘前管線機構需檢附相關試驗報告及施
    工過程照片」；然本件上訴人並未提出任何試驗報告足以證
    明該回填材料足敷安全之標準，參加人復自承：其回填之級
    數不符標準，且本件因參加人鋪設之瀝青層不足，確實造成
    路面破損、其後因回填材料下陷而產生坑洞，復未及時巡檢
    並設置安全措施，導致交通事故之發生，故難以上訴人及參
    加人單方面之主張即謂其回填已符合工程之安全要求。至於
    被上訴人於前案國家賠償訴訟中雖曾抗辯；系爭路面坑洞應
    係豪大雨自然力所造成等語，然其亦同時陳稱：可能係承包
    商之工程瑕庛或過往車輛輾壓所造成等語，故不能據此即謂
    被上訴人已自認上開坑洞之形成與上訴人無關，況被上訴人
    於國家賠償一案係屬被告身分，其為己而為有利之辯護，係
    出於訴訟權之防禦，且本案與國家賠償事件之當事人有不同
    ，請求之原因基礎及訴訟標的亦個別，自不能援引被上訴人
    於該案之防禦，遽認被上訴人已自認本件路面坑洞係不可坑
    力因素所造成，並據為上訴人免責之依據。
(六)、上訴人及參加人雖又主張：被上訴人就本件事故之發生與有
    過失，然依前開注意事項第14條、第15條之規定：系爭管線
    工程有關路段之養護及交通安全（含安全措施）係由管護機
    構即上訴人擔負其責，是上訴人於會同被上訴人勘驗前，對
    因施工所造成之損害、安全設施不當所生之交通事故或因管
    溝回填不實致路面下陷所致之損害事件均應負擔賠償責任，
    是吳月美於上訴人會同被上訴人勘驗前，既因路面坑洞受有
    損害，上訴人依前開規定自應負擔損害賠償之責。此外，上
    訴人復無法舉證證明被上訴人有何接獲路面坑洞或施工瑕疵
    而不及時告知之情，亦無證據證明被上訴人有要求上訴人開
    放道路供人通用使用，空言被上訴人與有過失亦無足取。至
    上訴人雖又辯稱：依其與參加人承攬契約特定條款第5條第
    12款及第29款之約定，參加人於施工期間應負責巡視及維持
    安全設施，倘發生意外責任概由參加人負責等語。惟上訴人
    此部分之辯解，應是其與參加人間如何依承攬契約決定由何
    人就吳美月之損害負最後賠償責任之問題，尚不得以其等之
    契約關係對抗被上訴人依其與上訴人之契約關係所為請求，
    是上訴人此部分之辯解尚不足為其有利之認定。
(七)、綜上所述，訴外人吳月美既因上訴人申請施工路段路面養護
    欠缺並疏未設置警告標誌，致受上揭損害，被上訴人並已給
    付吳月美所受損害之賠償金額，而上訴人依使用公路用地挖
    掘道路修建地下管線工程申請書及申請挖掘公路注意事項之
    約定，就吳月美所受損害應負賠償責任，已如上述，被上訴
    人因上開申請書及注意事項之約定，請求上訴人返還被上訴
    人已給付之賠償金額及按年息百分之5計算之遲延利息，為
    有理由，應予准許。原審因之為被上訴人勝訴之判決並依兩
    造之聲請分別諭知假執行及免為假執行之相當擔保金額，自
    無不合，上訴意旨仍執前詞求予將原判決廢棄改判，為無理
    由應予駁回。
據上論結：本件上訴為無理由，依民事訴訟法第四百四十九條第
一項、第七十八條、條判決如主文。
中    華    民    國    98    年    8    月    11    日
                民事第二庭    審判長法  官  邱森樟
                                    法  官  翁芳靜
                                    法  官  謝說容
以上正本係照原本作成。
不得上訴。
                                    書記官  胡美娟
中    華    民    國    98    年    8     月    11    日
                                                      Ｖ


司法院資訊處製作；財團法人民間司法改革基金會備份。
